【裁判字號】    97,交聲,1681
【裁判日期】    970930
【裁判案由】    違反道路交通管理處罰條例聲明異議
【裁判全文】
臺灣臺北地方法院交通事件裁定        97年度交聲字第1681號
原處分機關  臺北市交通事件裁決所
異  議  人  乙○○
即受處分人
代  理  人  蒯永義
上列異議人即受處分人因違反道路交通管理處罰條例案件，對於
臺北市交通事件裁決所民國97年5 月30日所為北市裁四字第裁22
-CO0000000號處分（原處分案號：臺北縣政府警察局北縣警交字
第CO0000000 號），聲明異議，本院裁定如下：
    主  文
原處分撤銷。
乙○○轉彎車不讓直行車先行，處罰鍰新臺幣玖佰元，並記違規
點數壹點。
    理  由
一、按汽車行駛至交岔路口，轉彎車應讓直行車先行，道路交通
    安全規則第102 條第7 款定有明文。又汽車駕駛人轉彎時，
    轉彎車不讓直行車先行者，處新臺幣（下同）6 百元以上1
    千8 百元以下罰鍰；且汽車駕駛人有違反第48條之情形者，
    除依原條款處罰鍰外，並予記點1 點；道路交通管理處罰條
    例第48條第1 項第6 款、第63條第1 項第1 款分別定有明文
    。
二、原處分意旨略以：受處分人即異議人乙○○於民國95年11月
    2 日下午12時55分許，騎乘車牌號碼G92-619 號重型機車行
    經臺北縣深坑鄉○○路○ 段146 號時，經臺北縣政府警察局
    交通隊交通安全組（下稱原舉發單位）舉發有「轉彎車不讓
    直行車先行」之違規行為，受處分人於應到案日期96年2 月
    12日前提出申訴，原處分機關函原舉發單位查復結果，仍認
    受處分人有上開違規行為，原處分機關乃依前揭道路交通管
    理處罰條例第48條第1 項第6 款及第63條第1 項第1 款規定
    ，裁處罰鍰1 千8 百元並記違規點數1 點等事實，有舉發違
    反道路交通管理事件通知單、臺北市交通事件裁決所違反道
    路交通管理事件裁決書、郵件交寄明細、一次裁決查詢報表
    、違規查詢報表、臺北縣政府警察局書函在卷可參。
三、受處分人聲明異議意旨略以：伊於95年11月2 日下午12時許
    ，騎乘車牌號碼G92-619 號重型機車，與駕駛另外1 輛重型
    機車之證人朱禹慈共同沿臺北縣深坑鄉○○路石碇往木柵方
    向行駛，兩人行駛至北深路2 段146 號與平埔街口時，見路
    口設有黃色閃爍警告號誌，即靠右減速慢行至北深路2 段14
    6 號騎樓前停車等待，見平埔街口有紅色閃爍警告號誌，即
    注意左右確無來車之情況下，迅速通過往平埔街方向前進，
    證人朱禹慈先行前進，伊緊跟在後，伊前進且越過北深路道
    路中心後，竟遇甲○○駕駛車牌號碼CZJ-880 號重型機車，
    沿臺北縣深坑鄉○○路往石碇方向超速行駛，當日天候良好
    ，視線清晰，甲○○超速行駛至北深路146 號與平埔街口前
    面時，應注意到路口有黃色閃爍警告號誌、學校標誌及行人
    穿越道，且伊與證人朱禹慈正在通過前方，甲○○竟疏未注
    意，且未減速慢行接近，作隨時停車之準備，竟仍加速且欲
    搶道行駛，致雙方於前揭路口發生事故；上述事實有臺北縣
    政府警察局新店分局提供之事故現場監視器影片（證據一）
    可以證明；根據事故現場監視器影片之翻印照片（證據二）
    顯示，伊於當日12時48分30.114秒騎車抵達交叉路口後，即
    與證人朱禹慈停車等待於北深路2 段146 號前路邊（證據二
    之圖片3） ，在與證人朱禹慈注意左右確無來車之情況下，
    伊始於12時48分33.787秒直行往平埔街方向前進（證據二之
    圖片13），伊於北深路二段146 號前路邊停車等待之時間，
    共計3.673 秒，因此，伊之騎車行為，屬於直行車而非轉彎
    車；依據臺北縣政府警察局新店分局提供之道路交通事故現
    場圖（證據三）之肇事經過摘要中，亦證實伊確有停車等待
    於北深路2 段146 號前，而後始直行往平埔街方向前進；按
    「信賴原則」，伊騎乘機車確有遵守相關法規，亦信賴交通
    事故相對人甲○○騎乘機車會遵守相關法規，但是，甲○○
    竟然無視相關法規，違反當地時速規定（證據四）而超速行
    駛於北深路上，且行駛至北深路與平埔街交叉路口前面時，
    應注意路口有黃色閃爍警告號誌、學校標誌及行人穿越道（
    證據五），而應該減速慢行，作隨時停車之準備，防止事故
    發生，甲○○竟欲搶道而超速行駛（證據六），且擦撞伊騎
    乘機車之車頭，導致事故發生，並非伊不讓其先行，且事故
    發生前，伊已踩煞車停止前進（見證據二之圖片17伊機車之
    煞車有亮）；綜上所陳，伊之騎車行為，屬於直行車而非轉
    彎車，伊並未違反道路交通管理處罰條例第48條第1 項第6
    款之規定：「轉彎車不讓直行車先行。」，臺北市交通事件
    裁決所依前開規定，所為之處分，明顯與法不合請求撤銷云
    云。
四、經查肇事情形：
  (一)經本院勘驗監視錄影器錄影光碟得知，受處分人於95年11月
    2 日中午12時48分30秒，騎乘車牌號碼G92-619 號重型機車
    沿臺北縣深坑鄉○○路東往西方向行駛至平埔街口時，擬左
    轉平埔街，故在北深路2 段146 號前待轉；受處分人前有機
    車於12時48分32秒992 時先起步穿越路口，受處分人則俟12
    時48分33秒787 時，始起步穿越路口，但甲○○機車於12時
    48分34秒393 進入路口，於12時48分34秒520 時，2 車車頭
    相撞，受處分人機車於12時48分34秒697 時車頭前傾、車身
    向左倒地，受處分人與甲○○均彈飛出去等情，有本院97年
    9 月2 日勘驗筆錄附卷可考。依上情觀察，受處分人甫起步
    前行，速度緩慢，而依2 車碰撞力道及受處分人機車倒地方
    向判斷，甲○○機車速度甚快。惟證人甲○○稱：「大約是
    在事故的前1 秒左右，我減到時速低於10公里」、「（問：
    剛剛看過路口的監視器錄影片，看到你的車速相當的快，你
    為什麼說那時車速有減到低於10公里？）因為我減到低於10
    公里後見到對方並沒有要前行，因此我又加速通過，我是在
    1 秒內加速到影片顯示的速度」、「（問：我們剛剛在影片
    裡看到你所謂對方的車輛行車速度不快，為什麼沒有辦法閃
    避她？）因為那時我已經加速，打算要橫跨馬路」、「（問
    ：你看到對方的車的時候，他在哪裡？）大約在我前方，在
    路的正中央分隔線附近，正在等待左轉」云云（見本院97年
    9 月2 日訊問筆錄第2 、3 頁），倘證人甲○○於碰撞前1
    秒減速至時速10公里，再於1 秒內加速前行，甲○○應有相
    當時間閃避受處分人機車。證人甲○○前揭所述，顯與事實
    不符，無足採信。況據證人甲○○自承：「我在我的摩托車
    上要往華梵大學前進，要去上1 點10分的課」（見本院97年
    9 月2 日訊問筆錄第2 頁），可見甲○○當時趕往學校上課
    ，行車速度自有加快之虞。
  (二)承上，本件車禍肇事責任之歸屬，已經本院以96年度店交簡
    字第115 號刑事簡易判決認定受處分人因過失傷害人，處拘
    役30日緩刑、3 年確定，而臺灣高等法院亦以96年度交上易
    字第266 號刑事判決判認甲○○因過失傷害人，處拘役20日
    ，緩刑2 年確定在案等情，有各該判決書、聲請簡易判決處
    刑書及受處分人之臺灣高等法院被告前案紀錄表在卷可參，
    是受處分人與甲○○均有過失。亦即，縱當時受處分人慢速
    行駛、甲○○加速行駛，惟受處分人既係待轉車輛，本應注
    意道路交通安全規則第102 條第7 款所定轉彎車應讓直行車
    先行之規則，受處分人既可預見甲○○直行車之速度甚快，
    更應注意讓甲○○先行，但受處分人疏未注意，仍前駛穿越
    路口，是受處分人自不得徒以甲○○未減速慢行為由，卸免
    自己責任。
  (三)綜上，本件受處分人確有於舉發違規時、地，轉彎車不讓直
    行車先行之違規行為，原處分機關依道路交通管理處罰條例
    第48條第1 項第6 款之規定裁罰，即屬有據。
五、惟關於裁罰金額，查受處分人已於舉發通知單上所載之應到
    案日期96年2 月12日前之96年1 月30日向原處分機關提出申
    訴陳述書，此有臺北縣政府警察局96年2 月15日北縣警交字
    第0960017185號函附卷足憑。按道路交通管理處罰條例第9
    條第1 項規定：「本條例所定罰鍰之處罰，行為人接獲違反
    道路交通管理事件通知單後，於15日得不經裁決，逕依第92
    條第3 項之罰鍰基準規定，向指定之處所繳納結案；不服舉
    發事實者，應於15日內，向處罰機關陳述意見；其不依通知
    所定期限前往指定處所聽候裁決，且未依規定期限內繳納罰
    鍰結案或向處罰機關陳述意見者，處罰機關得逕行裁決之」
    。而依道路交通管理處罰條例第92條第3 項規定授權訂定之
    「違反道路交通管理事件統一裁罰基準表」，係以期限內、
    逾越應到案期限30日內、逾越應到案期限30以上60日以內、
    逾越應到案期限60日以上「繳納罰鍰」或「到案聽候裁決」
    作為裁罰基準，但對於道路交通管理處罰條例第9 條第1項
    規定之「陳述意見」（或提出陳述書）是否亦作為裁罰基準
    之區分標準，則付闕如。然衡諸道路交通管理處罰條例第9
    條第1 項將「未依規定期限向處罰機關陳述意見」，與「不
    依通知所定期限前往指定處所聽候裁決」、「未依規定期限
    繳納罰鍰結案」並論齊觀，又法律既賦予人民陳述意見之權
    利，卻未規定其陳述意見之法律效果，則陳述意見之規定無
    異形同具文。況依道違反道路交通管理處罰條例統一裁罰基
    準及處理細則第41條第4 項規定：「處罰機關對於非屬第1
    項情形之案件，或行為人到案陳述不服舉發者，應使用違反
    道路交通管理事件裁決書裁決之」，益證行為人已陳述不服
    舉發之意見者，應有聽候裁決之意思，解釋上實不宜侷限於
    受處分人親臨處罰機關接受裁決之情形。因此，應認為行為
    人「向處罰機關陳述意見」與「前往指定處所聽候裁決」之
    法律效果相同，應可作為裁罰基準之一，「違反道路交通管
    理事件統一裁罰基準表」漏未規定此種情形，應予補充解釋
    。申言之，行為人於「應到案期限內向處罰機關陳述意見」
    者，亦應與「期限內繳納或到案聽候裁決」之情形同視，予
    以裁罰。經查，本件受處分人既已於96年1 月30日向原處分
    機關提出申訴陳述書，揆諸前揭法條規定及解釋，應比照「
    違反道路交通管理事件統一裁罰基準表」所定「期限內繳納
    或到案聽候裁決」之情形，裁罰罰鍰9 百元。然而，原處分
    機關逕裁罰最高額1 千8 百元，難謂允洽。
六、綜上，本件受處分人聲明異議雖無理由，然原處分之裁罰金
    額既有上開不當之處，仍應由本院予以撤銷並自為適法之處
    分。從而，爰依道路交通管理處罰條例第48條第1 項第6 款
    、第63條第1 項第1 款、違反道路交通管理事件統一裁罰基
    準表等規定及前揭說明，撤銷原處分，並由本院裁處受處分
    人罰鍰9 百元，並記違規點數1 點，以資適法。
七、據上論斷，應依道路交通案件處理辦法第20條前段，裁定如
    主文。
中    華    民    國    97    年    9     月    30    日
                  交通法庭  法  官  林晏如
上正本與原本無異。
如不服本裁定，應於送達後5日內向本院提出抗告狀。
                            書記官  楊盈茹
中    華    民    國    97    年    10    月    1     日


司法院資訊處製作；財團法人民間司法改革基金會備份。
